【裁判字號】    94,訴,5237
【裁判日期】    950406
【裁判案由】    侵權行為損害賠償
【裁判全文】
臺灣臺北地方法院民事判決              94年度訴字第5237號
原      告
即反訴被告  甲○○
訴訟代理人  蔡惠子律師
            莊立群律師
被      告
即反訴原告  乙○○
訴訟代理人  陳鄭權律師
上列當事人間請求侵權行為損害賠償事件，本院於中華民國95年
3月23日言詞辯論終結，判決如下：
    主      文
被告應給付原告新台幣柒拾伍萬元，及自民國九十四年十月六日
起至清償日止，按週年利率百分之五計算之利息。
原告其餘之訴駁回。
反訴原告之訴及假執行之聲請，均駁回。
本訴訴訟費用由被告負擔四分之一，餘由原告負擔；反訴訴訟費
用由反訴原告負擔。
本判決第一項於原告以新台幣貳拾伍萬元為被告供擔保後，得假
執行。但被告以新台幣柒拾伍萬元為原告預供擔保，得免為假執
行。
原告其餘假執行之聲請駁回。
    事實及理由
甲、本訴部分
一、原告主張：
（一）原告與被告於民國87年間結婚，於90年10月21日育有一子
      連柏瀚，因被告經常動手毆打原告，原告不堪長期虐待，
      於91年6 月間攜帶幼子連柏瀚逃離同居之處所，並對被告
      提起刑事傷害之告訴，嗣被告向法院聲請假處分（案號：
      臺灣臺北地方法院91年度家全字第23號），開庭時兩造達
      成協議，被告同意連柏瀚暫與原告同住，被告得於每週六
      下午至臺北市○○○路麥當勞餐廳探視連柏瀚，被告因此
      撤回假處分之聲請。
（二）然於91年9 月28日，被告趁探視連柏瀚時，違反雙方於法
      院達成之協議，強行搶走連柏瀚後逃逸，事後藏匿無蹤，
      原告遂於同年9 月間向法院聲請保護令及假處分，並於同
      年12月間提起離婚訴訟，均經法院准許，且於裁判中明定
      連柏瀚之監護權由原告行使，被告應將連柏瀚交付原告，
      原告雖向法院聲請強制執行，被告均不予理會，致原告近
      3 年未能與幼子見面，痛苦難以言喻，且原告雖多次向法
      院聲請強制執行交付子女，被告均罔顧國家法律而置之不
      理，寧可繳納罰金了事，顯見被告企圖使連柏瀚與原告長
      期隔離，造成幼子與母親間情感疏離，將來縱令連柏瀚回
      到原告身邊，亦難相處，被告所為已侵害原告基於父母關
      係之身分法益而情節重大。
（三）原告係東海大學會計系畢業，婚前任職匯豐銀行擔任主任
      職務，月薪近5 萬元，現任職於樺園國際機構擔任臺灣分
      公司經理職務，月薪8 萬元；被告係中國工商科技學院畢
      業，於其父親經營之公司任職，接受社工電訪時表示月薪
      6 萬元，另有紅利、配股收入，被告名下尚有臺北市○○
      ○路390號11樓之2之房地所有權及多家公司之股票。
（四）被告迄今未將連柏瀚交還，被告之侵害行為仍在繼續中，
      原告之侵權行為損害賠償請求權時效尚未開始進行，無罹
      於時效消滅可言。
（六）被告於91年9 月28日違反雙方之協議，以暴力將連柏瀚擄
      走後逃逸藏匿，嗣不遵守保護令及確定判決之意旨，拒將
      連柏瀚交還原告，其乃係故意侵害原告基於父母關係之身
      分法益，依民法第339 條之規定，被告不得主張抵銷。爰
      依民法第184條第1項前段、第195條第3項之規定，請求被
      告給付新台幣（下同）300 萬元之損害賠償及聲明所示之
      之利息等語。並聲明：（一）被告應給付原告300 萬元，
      及自起訴狀繕本送達被告之翌日起，至清償日止，按年息
      百分之5 計算之利息。（二）願供擔保，請准宣告假執行
      。
二、被告則以：
（一）被告深愛原告，經原告之要求，購買原告娘家附近之臺北
      市○○○路390號11樓之2之房屋作為住所，然連柏瀚出生
      後，原告即因被告未將上開房屋過戶予原告，而一再找藉
      口激怒被告，並利用錄音機等長期蒐證對被告不利之證據
      ，據以提起訴訟，並以低姿態受害者哭泣之方式博取同情
      ，求得勝訴，且原告深知被告及被告之父母對連柏瀚疼愛
      有加，竟於91年6 月20日私下攜帶連柏瀚及被告所有之房
      地所有權狀、股票、飾品及被告贈與原告之首飾等離家，
      經被告四處打聽均無下落，始向法院聲請假處分，開庭時
      被告仍拒絕回家，經法官勸解後，原告始同意被告得於每
      週六下午探視連柏瀚，惟原告仍不讓被告順利探視，而麥
      當勞餐廳人聲吵雜且時間短暫，非父子親情培養之適當處
      所，因被告不願幼子之成長缺乏圓滿之親情陪伴，乃於91
      年9 月28日在麥當勞探視連柏瀚時，先將連柏瀚重新帶回
      光復南路之住家，嗣一再拜託原告回家團聚，然原告欲割
      斷全家之親情，並提起各種民、刑事訴訟，意迫使被告放
      棄原和樂美滿之家庭及深愛之稚子，而被告常年照顧扶養
      幼子，日夜辛勞付出不計代價，另又要受到原告提出各種
      訴訟之煎熬，實屬不幸。
（二）原告主張被告於法院判決確定後，被告未依判決履行，惟
      查，法院判決後，如有債務人未遵照履行，乃係於債權確
      定後進而為實現債權之強制執行問題，根本及邏輯上，不
      履行債權並不生侵權行為之疑義。
（三）原告主張被告於91年9月28日起侵害其親權，依民法第197
      條第1 項之規定，原告之損害賠償請求權已罹於時效消滅
      。
（四）原告於91年6 月20日無故攜帶幼子離家藏匿，不願讓被告
      探視，侵害被告之父子親權，被告亦得依民法第195條第1
      項前段及第3項之規定，請求原告賠償300萬元，並依民法
      第334條之規定與原告之請求賠償抵銷之。
（五）原告私自離家時，攜走被告所有之私人貴重物品，被告自
      有不當得利之返還請求債權，亦得與原告請求之損害賠償
      抵銷之。並聲明：（一）原告之訴暨假執行之聲請均駁回
      。（二）願供擔保，請准宣告免為假執行。
三、原告與被告於87年間結婚，共同居住於臺北市○○○路390
    號11樓之2 ，並於90年10月21日育有一子連柏瀚，原告於91
    年6月20日攜同連柏瀚離開住所，經被告於同年7月間向法院
    聲請假處分（本院91年度家全字第23號），於法院審理中，
    雙方達成協議，連柏瀚暫與原告同住，被告得於每週六下午
    至光復南路麥當勞餐廳探視連柏瀚，而被告於91年9 月28日
    探視連柏瀚時，未經原告同意逕攜走連柏瀚，迄今連柏瀚未
    與原告見面，原告遂於同年9 月間向法院聲請保護令及假處
    分（本院91年度緊暫家護字第7號、91年度家護字第314號）
    ，並於同年12月間提起離婚訴訟（本院91年度婚字第31號、
    臺灣高等法院92年度家上字第245 號、最高法院94年度臺上
    字第1343號裁定駁回上訴確定），均經法院准許，且於裁判
    中明定連柏瀚之監護權由原告行使，被告應將連柏瀚交付原
    告，惟事實上連柏瀚仍與原告同住等情，業據原告提出本院
    91年度家全字第23號假處分事件91年7 月23日筆錄、91年度
    緊暫家護字第7號民事暫時保護令、91年度家護字第314號民
    事通常保護令、92年度婚字第31號民事裁定、臺灣高等法院
    92年度家上字第245 號民事判決、最高法院94年度臺上1343
    號民事裁定影本各1 份為證，復為被告所不爭執，自堪信為
    真實。
四、本件爭點為：
（一）被告未經原告同意，攜走連柏瀚之行為，是否構成侵權行
      為？
（二）若被告之行為構成侵權行為，賠償數額為何？
（三）原告之侵權行為損害賠償請求權是否罹於時效？
（四）被告得否主張抵銷？
五、經查：
（一）按不法侵害他人之身體、健康、名譽、自由、信用、隱私
      、貞操，或不法侵害其他人格法益而情節重大者，被害人
      雖非財產上之損害，亦得請求賠償相當之金額。該項規定
      ，於不法侵害他人基於父、母、子、女或配偶關係之身分
      法益而情節重大者，準用之，民法第195 條第1項及第3項
      分別定有明文。蓋身分法益與人格法益同屬非財產法益，
      父母與本人之關係最為親密，是基於父母關係之身分法益
      應受保障，本件兩造於本院91年度家全字第23號假處分事
      件審理中，就連柏瀚與原告同住，被告得於每週六下午探
      視連柏瀚一事已達成協議，業如前述，亦即兩造協議由原
      告行使或負擔對於連柏瀚之權利義務，且本院91年度緊暫
      家護字第7號民事暫時保護令、91年度家護字第314號民事
      通常保護令、91年度婚字第31號民事裁定均明定對於連柏
      瀚權利義務之行使或負擔由原告任之，並命被告應將連柏
      瀚交付原告，是對於連柏瀚權利義務之負擔或行使應由原
      告一方任之，惟被告於91年9 月28日探視連柏瀚時，未經
      原告同意而擅自攜走連柏瀚，且拒絕交還，致原告無法行
      使或負擔對於連柏瀚權利義務之行為，自已侵害原告基於
      父母關係之身分法益而情節重大，揆諸前揭法條規定，原
      告自得向被告請求賠償相當之金額。至被告所稱其未依判
      決交還連柏瀚，僅屬判決確定後強制執行之問題，不成立
      侵權行為云云，當無可採。
（二）被告擅自攜走連柏瀚，致原告近3 年未能與幼子見面，造
      成精神上之痛苦程度難謂非鉅，且原告雖多次向法院聲請
      強制執行交付子女，被告均置之不理，顯見被告企圖使連
      柏瀚與原告長期隔離，造成幼子與母親間情感疏離，將來
      縱令連柏瀚回到原告身邊，亦難相處，而原告係東海大學
      會計系畢業，婚前任職匯豐銀行擔任主任職務，月薪近5
      萬元，現任職於樺園國際機構擔任臺灣分公司經理職務，
      月薪8 萬元，有原告提出之薪資所得證明為證；被告係中
      國工商科技學院畢業，於其父親經營之公司任職，接受社
      工電訪時表示月薪6 萬元，另有紅利、配股收入、臺北市
      ○○○路390號11樓之2之房地所有權及股票等財產，爰審
      酌被告之侵權行為對原告造成精神上痛苦之程度、兩造之
      社會地位及經濟狀況等，本院認原告請求非財產上之損害
      賠償，以75萬元為適當，逾此部份應無可採。
（三）按因侵權行為所生之損害賠償請求權，自請求權人知有損
      害及賠償義務人時起，2 年間不行使而消滅；自有侵權行
      為時起，逾10年者亦同，民法第197條第1項定有明文；次
      按如係繼續性之侵權行為，於侵害終止前，損害仍在繼續
      狀態中，被害人無從知悉實際損害之情形，自無法行使損
      害賠償請求權，其消滅時效自應俟損害之程度底定知悉時
      起算。本件被告於91年9 月28日未經原告同意，擅自攜走
      連柏瀚，迄今未交還予原告等情，為兩造所不爭執，則被
      告不法侵害原告基於父母關係之身分法益之行為，應屬繼
      續性之侵權行為，於被告返還連柏瀚予原告而終止侵害前
      ，應認原告之損害尚在繼續狀態中，揆諸首揭所述，原告
      之侵權行為損害賠償請求權之消滅時效尚未起算，即無罹
      於時效可言，是被告所稱原告之請求權已罹於時效消滅云
      云，自不足採。
（四）按因故意侵權行為而負擔之債，其債務人不得主張抵銷，
      民法第339 條定有明文。被告不法侵害原告基於父母關係
      之身分法益而情節重大，原告得向其請求損害賠償，自屬
      有據，被告雖抗辯原告於91年6月20日至同年9月28日，攜
      連柏瀚離家之行為，亦侵害被告基於父母關係之身分法益
      ，其得依民法第195 條第1項及第3項之規定，請求損害賠
      償，且原告離家時，攜走被告所有之財物，被告應有不當
      得利之返還請求債權，均應與原告之損害賠償請求權抵銷
      云云。惟被告於91年9 月29日趁探視連柏瀚之際，未經原
      告同意，擅自攜走連柏瀚之行為，顯屬故意侵害原告，依
      首揭規定，被告不得主張抵銷，是該項抵銷之抗辯，自無
      足取。
六、綜上所述，被告前開所為，係屬不法侵害原告基於父母之身
    分法益而情節重大，原告雖非財產上之損害，亦得請求被告
    賠償相當之金額。從而，原告依民法第195條第3項之規定，
    請求被告給付75萬元及自起訴狀繕本送達翌日即94年10月6
    日起，按週年利率百分之5 計算之利息，洵屬正當，應予准
    許；逾此部份之請求，則屬無據，應予駁回。
七、本件兩造分別陳願供擔保請准宣告假執行或免為假執行，原
    告勝訴部分，核無不合，爰分別酌定相當之擔保金額，予以
    准許。至原告敗訴部分，其假執行之聲請失所附麗，應予駁
    回。
乙、反訴部分
一、反訴原告主張：反訴被告於91年6 月20日無故攜帶幼子離家
    藏匿，不願讓反訴原告探視，至同年9 月28日止，侵害反訴
    原告之父子親權，且反訴被告攜子離家後，反訴原告心急如
    焚，反訴被告父母亦有意欺瞞，經反訴原告四處打聽均無消
    息，反訴原告深怕愛妻及幼子受害，又怕幼子被攜帶出國而
    無法相見，日夜心驚膽跳，不得安寧，反訴原告所受之精神
    及親權之損害，依民法第195條第1項前段及第3項之規定，
    應得請求反訴被告賠償300萬元。並聲明：（一）反訴被告
    應給付反訴原告300萬元，及自反訴起訴狀繕本送達反訴被
    告之翌日起至清償日止，按年息百分之5計算之利息。（二
    ）願供擔保，請准宣告假執行。
二、反訴被告則以：
（一）姑不論反訴原告之說詞並不實在，縱依反訴原告主張之事
      實，依民法第197條第1項之規定，其侵權行為損害賠償請
      求權亦早於93年6月間即已罹於時效消滅。
（二）反訴被告係因反訴原告長期對反訴被告施以不堪同居之虐
      待，始於91年6月間離家，且因連柏瀚當時未滿1歲，平時
      均由反訴被告照料，尚須哺乳母乳，如未帶在身邊，恐難
      獲妥善照顧，遂攜子同行，就此而言，反訴被告攜子離家
      係有法律上不與反訴原告同居之正當理由，依法難謂為侵
      權行為；再者，反訴原告曾於91年7 月間向法院聲請假處
      分，兩造於法官勸諭下達成協議，反訴原告同意連柏瀚暫
      與反訴被告同住，反訴原告得於指定時間進行探視，嗣後
      反訴被告亦遵協議攜子供反訴原告探視，顯示反訴被告無
      阻止反訴原告探視子女之意，更難有成立侵權行為可言。
      並聲明：（一）反訴原告之訴駁回。（二）願供擔保，請
      准免於假執行。
三、反訴部分，首應釐清時效是否消滅一節。
（一）按繼續性之侵權行為，應自侵害終止時，始得起算損害賠
      償請求權之消滅時效，業如前述。經查，本件反訴原告主
      張反訴被告係於91年6月20日起至同年9月28日攜連柏瀚離
      家，侵害其基於父母關係之身分法益，請求反訴被告賠償
      相當之金額云云，亦即反訴原告認為反訴被告之侵權行為
      係於91年9 月28日終止，揆諸前揭說明，反訴原告之侵權
      行為損害賠償請求權之消滅時效即應自91年9 月28日起算
      ，而反訴原告係於94年11月1 日始向本院提起反訴，主張
      侵權行為損害賠償請求權，有反訴原告之民事答辯暨反訴
      起訴狀為證，顯已逾前揭2 年之時效，該請求權應已消滅
      ，是反訴被告抗辯反訴原告之侵權行為損害賠償請求權已
      罹於時效消滅等語，應屬可採。
（二）反訴原告主張之侵權行為損害賠償請求權既已罹於時效，
      其他關於反訴被告之行為是否成立侵權行為等，自毋庸另
      行審酌，反訴原告提起之反訴應無理由。
四、綜上所述，反訴原告主張侵權行為損害賠償請求權已罹於時
    效，從而，反訴原告基於侵權行為之法律關係，請求反訴被
    告應給付300萬元及利息，即無理由，應予駁回；其假執行
    之聲請，亦失所附麗，應併予駁回。
丙、本件事證已臻明確，兩造其餘主張陳述及攻擊防禦方法，對
    判決之結果不生影響，爰不一一論述，併此敘明。
丁、據上論結，本件原告之訴，為一部有理由、一部無理由，反
    訴原告之訴為無理由。依民事訴訟法第79條、第78條、第
    390條第2項、第392條，判決如主文。
中    華    民    國     95    年    4     月    6    日
                  民事第五庭    法  官  陳心弘
以上正本，係照原本作成。
如對本判決上訴，須於判決送達後20日內向本院提出上訴狀
中    華    民    國     95    年    4     月    6    日
                                書記官  許博為


司法院資訊處製作；財團法人民間司法改革基金會備份。
